【裁判字號】    99,再,13
【裁判日期】    991217
【裁判案由】    再審之訴
【裁判全文】
臺灣臺北地方法院民事裁定                99年度再字第13號
再審  原告    武震宇原名李震.
訴訟代理人    鄭庭壽律師
再審  被告    林煒倩
上列當事人間再審之訴事件，再審原告對於本院民國99年9 月14
日94年度促字第31584 號支付命令，提起再審之訴，本院裁定如
下：
    主  文
再審之訴駁回。
再審訴訟費用由再審原告負擔。
    理  由
一、按對於確定支付命令有第496 條第1 項之情形者，得提起再
    審之訴，並以原支付命令之聲請，視為起訴，民事訴訟法第
    521 條第2 項固定有明文。惟民事再審之訴，為訴訟法上形
    成之訴，係以另訴訟程序，請求法院以判決直接消滅確定終
    局判決之效力，必須主張原確定裁判具有民事訴訟法第496
    條或第497 條之情形，始得提起。職是，對尚未確定之裁判
    ，自不得提起再審之訴。次按依民法第20條第1 項之規定，
    依一定事實足認以久住之意思，住於一定之地域者，即為設
    定其住所於該地。顯見我國民法關於住所之設定，兼採主觀
    主義及客觀主義之精神，必須主觀上有久住一定地域之意思
    ，客觀上有住於一定地域之事實，該一定之地域始為住所，
    故住所並不以登記為要件，戶籍登記之處所固得資為推定住
    所之依據，惟倘有客觀之事證，足認當事人已久無居住該原
    登記戶籍之地域，並已變更意思以其他地域為住所者，即不
    得僅憑原戶籍登記之資料，一律解為其住所。最高法院著有
    97年台抗字第118 號判決要旨可供參照。
二、再審意旨略以：再審被告於民國94年間，持訴外人武鶚向再
    審原告借用之支票（付款人；華南商業銀行忠興分行，發票
    日：81年10月31日，金額：新臺幣（下同）80萬元，發票人
    ：李震宇，票號：IB0000000 ，下稱系爭支票）向鈞院聲請
    發94年度促字第31584 號支付命令，並向再審原告之戶籍地
    寄存送達，然再審原告當時已遷離戶籍地，再審原告未收到
    支付命令亦不知道有支付命令存在，自無法聲明異議，詎支
    付命令竟於94年9 月14日確定，顯非合法；又依臺灣高等法
    院82年度重訴字第114 號判決之記載，武鶚於81年7 月21日
    與再審被告達成之和解，業因武鶚未兌現系爭支票而失效，
    武鶚亦因此對再審被告有80萬元之債務，再審被告取得系爭
    支票並無對價關係，且係惡意取得，不得享有票據之權利；
    另系爭支票已罹於時效。爰依民事訴訟法第496 條第1 項第
    13款之規定。聲明：（一）原支付命令廢棄。（二）再審被
    告之訴駁回。
三、經查，再審原告於94年間設籍臺北市○○○路○ 段97巷4 弄
    14號4 樓乙節，有戶籍謄本附卷可參（見原審卷第12頁），
    堪予認定。次查，再審原告主張其雖設籍上址，但於94年10
    月間，上開支付命令送達上址時，其並未實際居住該處，而
    係居住於臺北市○○○路○ 段137 巷2 號12樓之1 等情，業
    據其提出實際居住事實證明書、郵件簽收清單影本為證，堪
    認非虛。且參酌上開支付命令送予再審原告前開戶籍住址，
    係以寄存送達方式為之，而該送達證書經臺北市警察局松山
    分局東社派出所保存3 個月後即已銷毀乙情，有本院公務電
    話紀錄單在卷可考（見本院卷第40頁），堪認再審原告確未
    曾向該派出所領取本院上開支付命令。則再審原告既未向上
    開派出所領取支付命令，而該支付命令亦未再次送達再審原
    告上開實際住居所，自難認定上開支付命令已經合法送達。
    從而，上開支付命令既未合法送達，自無由發生確定效力。
    則依首開說明，再審原告對尚未確定之支付命令提起再審之
    訴，並非適法，自應裁定駁回。
四、據上論結，本件再審之訴不合法。依民事訴訟法第502 條第
    1 項、第78條規定，裁定如主文。
中    華    民    國    99    年    12    月    17    日
                  民事第二庭    法  官  黃呈熹
以上正本係照原本作成。
如不服本裁定應於送達後10日內向本院提出抗告狀，並繳納抗告
費新臺幣1,000元。
中    華    民    國    99    年    12    月    17    日
                                書記官  傅美蓮

司法院資訊處製作；財團法人民間司法改革基金會備份。
